臺灣雲林地方法院民事判決
110年度訴字第187號
原      告  范冠傑  
訴訟代理人  游家雯律師
被      告  廖書暘  
訴訟代理人  王晨瀚律師
上列當事人間請求返還車輛等事件，經臺灣新北地方法院109年
度訴字第3742號裁定移送前來，本院於民國110年11月1日言詞辯
論終結，判決如下：
    主  文
被告應返還廠牌中華、型式FCBCC-12、車牌號碼000-0000號、引
擎號碼4P10-B16443號自用小貨車予原告。如上開車輛不能返還
時，被告應給付原告新臺幣伍拾伍萬元。
原告其餘之訴駁回。
訴訟費用由被告負擔十分之九，餘由原告負擔。
本判決原告勝訴部分於其以新臺幣壹拾捌萬肆仟元供擔保後，得
假執行。但被告如以新臺幣伍拾伍萬元為原告預供擔保後，得免
為假執行。
原告其餘假執行之聲請駁回。
    事實及理由
壹、程序方面：
　　按訴狀送達後，原告不得將原訴變更或追加他訴，但請求之
    基礎事實同一者、或擴張、減縮應受判決事項之聲明者、或
    不甚礙被告之防禦及訴訟之終結者，不在此限，民事訴訟法
    第255條第1項第2款、第3款、第7款定有明文。本件原告提
    起之民事起訴狀，先位之訴以民事訴訟法第247條第1項前段
    、民法第92條第1項、第74條第1項、第179條及第184條第1
    項、第113條、第114條等規定為依據，先位訴之聲明求為判
    決：「㈠確認兩造於民國109年8月17日所簽訂之汽（機）車
    買賣合約書（下稱系爭合約）法律關係不存在。㈡被告應返
    還廠牌中華、型式FCBCC-12、車牌號碼000-0000號、引擎號
    碼4P10-B16443號之自用小貨車(下稱系爭小貨車)予原告。
    並給付原告新臺幣(下同)83,640元及自起訴狀繕本送達之翌
    日起至返還日止按年息5％計算之利息。㈢上開車輛如返還不
    能時，被告應給付原告68萬元，及自109年8月17日起至清償
    日止按年息5％計算之利息。㈣訴訟費用由被告負擔。㈤第一、
    二、三項之聲明原告願供擔保，請准宣告假執行。」；另備
    位之訴以民法第259條第1款規定為依據，備位訴之聲明求為
    判決：「㈠被告應返還系爭小貨車予原告。並給付原告83,64
    0元及自起訴狀繕本送達之翌日起至返還日止按年息5％計算
    之利息。㈡上開車輛如返還不能時，被告應給付原告68萬元
    ，及自109年8月17日起至清償日止按年息5％計算之利息。㈢
    訴訟費用由被告負擔。㈣第一、二項之聲明原告願供擔保，
    請准宣告假執行。」(見臺灣新北地方法院109年度訴字第37
    42號卷宗【下稱新北地院卷】第9至11頁)。嗣原告於110年7
    月5日言詞辯論期日，就先位之訴之依據撤回民法第74條第1
    項規定，並變更先位訴之聲明第五項為:「第二、三項之聲
    明原告願供擔保，請准宣告假執行。」(見本案卷第113頁、
    第108頁)，此部分為撤回請求權基礎及減縮應受判決事項之
    聲明。又原告於同年8月26日以民事辯論意旨補充㈠狀，變更
    備位訴之聲明第一項為：「被告應返還系爭小貨車予原告。
    並給付原告118,388元及自起訴狀繕本送達之翌日起至返還
    日止按年息5％計算之利息。」(見本案卷第185頁、第202頁)
    ，此為擴張應受判決事項之聲明。復原告於同年9月23日言
    詞辯論期日，變更上開先位訴之聲明第三項及備位訴之聲明
    第二項之金額為55萬元(見本案卷第241頁)，此為減縮應受
    判決事項之聲明。再原告於同年11月1日言詞辯論期日，撤
    回上開先位之訴之請求，將原備位之訴之請求變更為先位之
    訴之請求，並變更先位訴之聲明求為判決：「㈠被告應返還
    系爭小貨車予原告，並給付原告83,640元及自起訴狀繕本送
    達之翌日起至返還日止，按年息5％計算之利息。如上開車輛
    不能返還時，被告應給付原告55萬元，及自109年8月17日起
    至清償日止按年息5％計算之利息。㈡訴訟費用由被告負擔。㈢
    原告願供擔保，請准宣告假執行。」，及追加備位之訴以系
    爭合約及民法第345條規定為依據，備位訴之聲明求為判決
    ：「㈠被告應給付原告55萬元，及自109年8月17日起至清償
    日止，按年息5％計算之利息。㈡訴訟費用由被告負擔。㈢原告
    願供擔保請准宣告假執行。」，核原告此部分變更先位之訴
    及追加備位之訴與原訴之原因事實，有其社會事實上之共通
    性及關聯性，就原請求所主張之事實及證據資料，於變更及
    追加之訴得加以利用，請求之基礎事實同一，且不甚礙被告
    之防禦，依上開規定，應予准許。
貳、實體方面：　　
一、原告主張：
　㈠原告前為詠真農產行（商業統一編號00000000）負責人，從
    事蔬果批發業，與訴外人詠真農產行（商業統一編號000000
    00）負責人葉姵辰有生意上往來，因葉姵辰與被告間有債務
    糾紛，被告乃於109年8月17日至葉姵辰所經營址設新北市○○
    區○○路0段00巷00號之詠真農產行，要求葉姵辰返還欠款，
    然因找不到葉姵辰，於當日下午3時許，透過友人以電話要
    求原告至上開地址，嗣原告到達現場後，方知被告同行尚有
    其他男女共5人。
　㈡被告當場詢問原告現場停放之系爭小貨車為何人所有？原告
    回答為其所有，並非葉姵辰所有。然被告卻態度十分強硬稱
    葉姵辰不還錢，要讓葉姵辰送不了貨，並要求原告複製系爭
    系爭小貨車之車鑰匙後交付被告，原告於虛應後始得離開現
    場。被告因等候不到原告返回現場，即電告原告要用拖吊車
    將系爭小貨車拖走，藉此迫使原告不得不返回現場，待原告
    返回後，被告仗其聲勢，稱將系爭小貨車拖走是「偷」，所
    以逼迫被告簽署系爭合約，約定109年8月17日由被告向原告
    購買系爭小貨車（廠牌中華、型式FCBCC-12、引擎號碼4P10
    -B16443、排氣量2998CC），總價款55萬元，其中第二點約
    定應於當日之前現金一次付清交付，兩造僵持至夜間10時許
    ，被告遂以不法腕力強行以拖吊車拖走系爭小貨車。而葉姵
    辰當日透過錄影監視器畫面，見現場狀況不對，即向頂埔派
    出所報警說有人在打架，警察到場後，被告稱沒打架是債務
    問題，有簽買賣合約，員警即離開現場。
　㈢先位之訴部分：
　⒈依系爭合約第二點約定，被告應於109年8月17日之前，以現
    金一次付清交付，且依第六點後段約定，買方違約不買或無
    法於約定時間內付清餘款時，賣方得沒收買方所付之定金，
    並依合約收回系爭小貨車。是以，被告應於109年8月17日當
    日交付現金55萬元予原告，系爭合約屬給付有確定期限者自
    明，然被告迄今均未依約定支付價款55萬元予原告，原告自
    得依系爭合約第六點約定，收回系爭小貨車。又系爭小貨車
    已於109年8月17日遭被告強行拖走，既被告迄今仍未交付價
    金，該定期給付既未履行，原告迭經催討被告返還系爭小貨
    車，未獲置理，爰以本起訴狀繕本送達為解除系爭合約之意
    思表示。
　⒉原告既已合法解除系爭合約，自得依民法第259條第1款規定
    ，請求被告應返還系爭小貨車。另被告於起訴狀送達之翌日
    起即負有回復原狀之義務，卻遲延至今未返還車輛予原告，
    因此被告縱將系爭小貨車返還於原告，系爭小貨車亦非訂約
    當時之原來應有利益狀態，其間已產生折損，故被告除應返
    還系爭小貨車外，尚需就折損部分賠償原告，始符合回復原
    狀之實質意涵。至於折損之價額，以系爭小貨車價值55萬元
    計算，參酌行政院公布之固定資產耐用年數表及固定資產折
    舊率表，即自用小客車耐用年數為5年，依定率遞減法每年
    折舊369/1000，其最後1年折舊額，加歷年折舊累計額，總
    和不得超過該資產成本原價額9/10之計算方法，迄至原告起
    訴請求返還系爭小貨車時，系爭小貨車折舊應約為118,388
    元(計算式：550,000元0.3697/12月=118,387.5元，暫以1
    10年1月至7月共7個月計算)。原告依民法第231條第1項及第
    179條之規定，請求法院擇一有理由者判決。
　⒊原告以起訴狀繕本送達被告為解除系爭合約之意思表示，進
    而系爭小貨車為原告所有，則倘如被告不能返還系爭小貨車
    時，應依民法第259條第6款規定，償還系爭小貨車之市場價
    額，亦即在55萬元及自起訴狀繕本送達翌日起至清償日止，
    按年息5％計算之利息範圍內返還予原告。
　⒋並聲明：
　①被告應返還系爭小貨車予原告，並給付原告83,640元及自起
    訴狀繕本送達之翌日起至返還日止，按年息5％計算之利息。
    如上開車輛不能返還時，被告應給付原告55萬元，及自109
    年8月17日起至清償日止按年息5％計算之利息。
　②原告願供擔保，請准宣告假執行。　　
  ㈣備位之訴部分：
    倘若法院認為原告就系爭合約並未經合法解除而仍有效力，
    則被告應依系爭合約第一點約定及民法買賣之法律關係，給
    付系爭小貨車之買賣價金55萬元予原告等語。並聲明：①被
    告應給付原告55萬元及自109年8月17日起至清償日止，按年
    息5％計算之利息。②原告願供擔保請准宣告假執行。
　㈤對於被告抗辯所為之陳述：
　⒈依經濟部商業司之商工登記公示資料所載，祐昌農產行之負
    責人為卓雅婷，並非被告。另被告雖稱原告與詠真農產行即
    葉姵辰有實質合夥或出資之關係，原告亦有實質參與詠真農
    產行即葉姵辰之銷售或交易業務等語，然依被證二祐昌農產
    行於109年幫詠真農產行即葉姵辰軋票之明細、被證三葉姵
    辰與祐昌農產行人員之對話紀錄、被證四詠真農產行即葉姵
    辰尚積欠祐昌農產行之款項明細等內容觀之，自始至終均無
    出現原告之名義。是以，縱使詠真農產行即葉姵辰有積欠祐
    昌農產行即卓雅婷貨款，要與原告及被告無涉，原告既與詠
    真農產行即葉姵辰無任何實質合夥關係，自無對祐昌農產行
    有何積欠貨款，且原告印象中，擔任詠真農產行負責人期間
    並無與祐昌農產行即卓雅婷有何債權債務關係。故被告主張
    以「祐昌農產行即卓雅婷對詠真農產行即葉姵辰之債權」與
    「系爭合約被告對原告之付款債務55萬元」部分為抵銷，並
    不符合抵銷之要件，無從發生抵銷之法律效力。
　⒉原告自始並無以「第三人」之地位清償詠真農產行即葉姵辰
    積欠祐昌農產行貨款債務之意思，且詠真農產行即葉姵辰是
    否有積欠祐昌農產行貨款債務，原告亦無從知悉。況且簽立
    系爭合約當日，若有抵銷貨款債務之協議，被告何以不併同
    簽立載有「第三人清償」、「抵銷貨款」、「詠真農產行」
    等文義之協議書，而僅簽立系爭合約，亦未將上開文義附註
    於系爭合約內容中。由上所述，被告於本件訴訟程序中始提
    出第三人清償抗辯，顯係事後臨訟編撰之詞，不足採信。
　⒊縱認兩造當日確有合意簽訂系爭合約以代第三人為清償（假
    設語氣，非自認），則被告何須勞師動眾夥同友人僵持至夜
    間10時許，且急於當日夜間10時許，委請拖吊車強行運走排
    氣量達2998cc之系爭小貨車，而非等到聯繫被告所稱之債務
    人詠真農產行即葉姵辰翌日白天再行處理？且被告於事後迄
    今從未請求原告協同辦理汽車過戶登記，在在顯與正常買賣
    之常情不符，被告顯係臨訟謊稱兩造出於合意，方於當日將
    系爭小貨車強行拖走，被告於此並未舉證以實其說，其所辯
    自不足採。
　⒋被告雖與卓雅婷為夫妻關係，然所謂日常家務代理乃指一般
    家庭通常所處理之事務而言，至被告所辯之詠真農產行即葉
    姵辰之買賣貨款、第三人清償或抵銷等法律行為均非日常家
    務，且夫妻人格各自獨立，其對外之權利義務關係，各自享
    有負擔，本件要無日常家務代理之適用。又被告雖辯稱有被
    授權代理祐昌農產行即卓雅婷之事務權限，然而該代理之法
    律效力仍當然直接歸屬於祐昌農產行即卓雅婷，而與被告無
    關，進而與兩造簽訂之系爭合約效力並無關係。
　⒌被告先主張其與祐昌農產行即卓雅婷間係民法第1003條第1項
    日常家務代理關係，嗣又主張為借名登記關係，其事理前後
    矛盾，說詞不一，顯係空言辯稱，要無可採。
二、被告則以：
　㈠被告所經營之祐昌農產行與詠真農產行間有長期交易與生意
    上往來，由被告銷售及運輸蔬果給詠真農產行，原告前亦係
    詠真農產行之負責人，現雖變更負責人為葉姵辰，亦仍與詠
    真農產行間有實質合夥或出資關係，原告亦仍實質有參與詠
    真農產行之銷售或交易等業務。而詠真農產行自109年6月起
    ，即因資金周轉問題，拖欠被告即祐昌農產行貨款，詠真農
    產行還因擔心自己所開立之票據跳票，於同年6月底央求被
    告先幫自己軋票。經被告之人員與詠真農產行對帳，至109
    年6月底，詠真農產行尚積欠被告超過210萬元。嗣經被告之
    會計人員計算，至同年7月底詠真農產行尚積欠被告260萬元
    ，經雙方協議後，詠真農產行同意每月分期清償10萬元，然
    詠真農產行至今僅於7月23日匯款7萬元、8月1日及3日分別
    匯款3萬及2萬元、9月7日匯款5萬元，隨即不與被告聯絡，
    被告之人員以電話向其催款亦皆未獲正面回應。
　㈡被告苦於詠真農產行之貨款求償無門，只好於109年8月17日
    親自至詠真農產行，欲與葉姵辰及原告協商如何清償債務。
    惟當時葉姵辰不在，便由原告與被告商談貨款給付或處理方
    式，係原告自稱僅剩系爭小貨車可用於清償債務，因此兩造
    簽訂系爭合約，約定以55萬元為系爭小貨車之價款，作為清
    償詠真農產行之部分貨款。兩造已約定以汽車價金抵銷詠真
    農產行之貨款，故在系爭合約並未另外書寫。又兩造簽訂系
    爭合約時，尚有第三人在場，並非如原告所述係出於強暴脅
    迫等不法腕力之下所簽訂。又因實際上葉姵辰當時不在場且
    原告稱車鑰匙鎖在廠裡，須待葉姵辰回來始能交付，被告出
    於無奈僅能先將系爭小貨車以拖吊車先行運走，豈料原告事
    後反悔並稱系爭合約係出於強暴脅迫所訂立，實屬無稽。再
    者，原告亦稱當日有員警到場，倘若原告有被強暴脅迫之情
    事，自可立即向員警提出，或於數日內報警處理，然原告遲
    至109年12月15日始提起本件訴訟，足證原告起訴主張所述
    應不可採。
　㈢祐昌農產行現登記負責人雖為卓雅婷，然被告曾為祐昌農產
    行之負責人，且至今仍由被告負責處理祐昌農產行之進出貨
    及生意往來等主要業務，與詠真農產行即葉姵辰之交易亦皆
    由被告接洽。又詠真農產行為原告與葉姵辰共同經營，因此
    本件債權債務關係形式上雖係發生在詠真農產行與祐昌農產
    行之間，然因實際上在農村、農業經濟發展興盛之鄉村地區
    ，過去在與客戶、合作夥伴為貨款或生意上往來時，皆不會
    細究交易對方姓名而簽約，僅憑誠信往來，被告亦係如此與
    原告及詠真農產行交易，故在出貨時除了確認數額及款項外
    ，確實不會特別核實交易對象之商號資料。另被告與卓雅婷
    為夫妻，祐昌農產行在二人理解上本就是共同經營，依民法
    第1003條第1項規定，本有日常家務代理之權限。且原告亦
    有替詠真農產行即葉姵辰清償債務之意思，從而原告與被告
    間確實有抵銷部分貨款之真意，故本件仍生民法上債務抵銷
    之效力。
　㈣原告先位主張稱被告因未於簽約當日給付買賣價金55萬元，
    故得解除契約並請求返還系爭小貨車云云，然兩造簽訂系爭
    合約時，原告本有以買賣價金作為清償詠真農產行即葉姵辰
    所積欠部分貨款之真意，而被告亦有就詠真農產行即葉姵辰
    所積欠之貨款在55萬元內為抵銷之意思，故被告雖未於簽約
    當日給付55萬元之價金，然因兩造有抵銷貨款之真意，被告
    實質上已等同給付55萬元，自無所謂被告不履行對待給付之
    情形，故原告以此主張解除契約並請求返還系爭小貨車，並
    無理由。
　㈤並聲明：
　⒈原告之訴及假執行之聲請均駁回
　⒉如受不利判決，願供擔保請准免予假執行。　　　
三、兩造不爭執之事項：
  ㈠原告前為詠真農產行（商業統一編號00000000，107年1月26
    日經彰化縣政府核准設立，設址彰化市○○○路000巷0號3樓，
    獨資，於同年2月12日核准歇業）負責人，經營蔬果批發業
    等業務，嗣詠真農產行於108月7月29日，經新北市政府核准
    遷入設址新北市○○區○○路0段00巷00號（商業統一編號變更
    為00000000），於108年10月21日經新北市政府核准轉讓登
    記及負責人變更為葉姵辰，於109年8月17日經新北市政府核
    准停業。
  ㈡祐昌農產行之登記負責人為被告配偶卓雅婷，祐昌農產行與
    詠真農產行間有交易及生意往來。
  ㈢系爭小貨車於103年3月出廠，兩造簽訂系爭合約時，登記在
    原告名下。
  ㈣被告於109年8月17日夥同友人數人，至址設新北市○○區○○路0
    段00巷00號之詠真農產行協商債務，嗣兩造於同日簽立原證
    三之系爭合約，約定由被告向原告購買系爭小貨車，被告應
    於同日之前以現金一次付清價金55萬元，惟被告並未實際給
    付原告價金，即於同日22時許，委請拖吊車將系爭小貨車拖
    走。
  ㈤新北市政府警察局勤務指揮中心於109年8月17日20時44分許
    ，接獲民眾電話報案稱在土城區中央路3 段76巷48號處發生
    爭吵、糾紛情事，經警於同日20時48分許到場處理，結報警
    方到場並無發現爭吵、糾紛情事，亦未見原告，並無發現逼
    迫簽約之情形。
  ㈥原告就系爭小貨車於108年4月30日向遠東商銀申辦汽車貸款
    金額68萬元，簽立原證五之汽車貸款借據暨約定書。
　㈦系爭小貨車之市價為55萬元。
四、兩造之爭點：
  ㈠先位之訴部分：
  ⒈原告依民法第229條第1項、第255條規定解除系爭合約，有無
    理由？
  ⒉原告依民法第259條第1款、第6款、第231條第1項、第179條
    等規定，請求判處先位訴之聲明第一項，有無理由?
　㈡備位之訴部分：
　　原告請求被告給付55萬元及其法定遲延利息，有無理由？
五、得心證之理由：
　㈠原告依民法第229條第1項、第255條規定解除系爭合約應有理
    由：
　⒈按二人互負債務，而其給付種類相同，並均屆清償期者，各
    得以其債務，與他方之債務，互為抵銷，但依債之性質不能
    抵銷或依當事人之特約不得抵銷者，不在此限，民法第344
    條第1項定有明文。又按當事人主張有利於己之事實者，就
    其事實有舉證之責任，民事訴訟法第277條前段亦有明文。
    本件被告就兩造間所簽訂系爭合約，已自認並未實際交付購
    買系爭小貨車之價款55萬元予原告，僅為原告是出於第三人
    代詠真農產行即葉姵辰清償債務，及該價款是與詠真農產行
    即葉姵辰積欠祐昌農產行即卓雅婷之債務為抵銷之抗辯，則
    被告就此有利於己之事實，自應負舉證之責任。
　⒉又公司與其負責人之人格個別獨立，獨資商號與其負責人則
    為同一權利主體（最高法院95年度台上字第1409號判決參照
    ）。查祐昌農產行之組織為獨資、負責人為卓雅婷，有經濟
    部商工登記公示資料查詢服務附卷可憑（見本案卷第13頁）
    ，核與被告之法律人格並非同一，而詠真農產行之組織亦為
    獨資、負責人則為葉姵辰，有新北市政府經濟發展局110年4
    月30日新北經登字第1100826274號函及所附資料在卷可參（
    見本案卷第39至65頁），核與原告之法律人格亦非相同。是
    祐昌農產行即卓雅婷之債權並非被告之債權，詠真農產行即
    葉姵辰之債務亦非原告之債務。又原告否認對被告或祐昌農
    產行即卓雅婷負有債務，而依被告所提出之華南商業銀行票
    據代收摺及其明細、LINE對話、詠真農產行之欠款及還款資
    料、葉姵辰出具之協商同意書、身分證影本、本票等債權證
    明（見新北地院卷第91至97頁、第103至119頁、本案卷第20
    7至213頁），均為祐昌農產行即卓雅婷對詠真農產行即葉姵
    辰之債權證明，亦未見與原告有關，故被告主張原告有積欠
    被告或祐昌農產行即卓雅婷債務一情即難認有據。至於被告
    雖主張原告與詠真農產行即葉姵辰間具有實質合夥或出資關
    係云云，惟此為原告所否認，且法律上僅有顯名合夥或隱名
    合夥之關係，並無實質合夥關係，詠真農產行為獨資組織並
    非合夥組織，亦如上述，而依證人林忠賢到庭證述：原告與
    葉姵辰他們2個自己說是合作夥伴，什麼事情的合作夥伴，
    我就不知道，實際誰欠誰多少錢，我不知道等語（見本案卷
    第190至191頁），亦無從證明原告與詠真農產行即葉姵辰間
    為合夥關係，原告必須對詠真農產行即葉姵辰之債務負責，
    故難認被告上開主張為可採。
　⒊被告雖主張原告簽訂系爭合約是以第三人代為清償詠真農產
    行即葉姵辰對祐昌農產行即卓雅婷之債務云云。惟此為原告
    所否認，且系爭合約之簽約當事人為兩造，此顯與被告所主
    張原告代為清償債務之債權人應為祐昌農產行即卓雅婷，有
    所不符。又被告雖主張其與祐昌農產行即卓雅婷間有日常家
    務代理之關係云云，然簽立系爭合約、催討祐昌農產行之貨
    款等事並非一般日常家務，顯無民法第1003條第1項規定夫
    妻日常家務代理之適用，且代理之法律效果應歸屬於本人，
    而系爭合約之買方為被告，亦非祐昌農產行即卓雅婷。復參
    以系爭合約內容並未記載有任何代替詠真農產行或葉姵辰為
    清償債務或抵銷貨款之情形，再由事後被告於深夜強行以拖
    吊車將系爭小貨車拖走，及被告均未要求原告配合將系爭小
    貨車辦理過戶等情，足認原告並無以第三人代為清償詠真農
    產行即葉姵辰對祐昌農產行即卓雅婷之債務之意思。故被告
    主張原告是以第三人代為清償詠真農產行即葉姵辰債務而簽
    訂系爭合約之有利事實既未能舉證證明，自難認可採。
　⒋按給付有確定期限者，債務人自期限屆滿時起，負遲延責任
    ；依契約之性質或當事人之意思表示，非於一定時期為給付
    不能達其契約之目的，而契約當事人之一方不按照時期給付
    者，他方當事人得不為前條之催告，解除其契約；解除權之
    行使，應向他方當事人以意思表示為之，民法第229條第1項
    、第255條、第258條第1項分別定有明文。本件系爭合約第
    二點已約定買方（即被告）應於109年8月17日之前以現金一
    次付清交付55萬元，又依第六點後段約定「…買方違約不買
    ，或無法於約定時間內付清餘款時，賣方（即原告）得沒收
    買方所付之定金，並依合約收回該車」，是以系爭合約屬給
    付有確定期限者，然被告迄今均未依約定交付價款55萬元予
    原告，原告自得依系爭合約第六點後段約定收回系爭小貨車
    。又系爭小貨車已於109年8月17日遭被告強行拖走，被告迄
    今既仍未交付價款55萬元，經原告催討被告返還系爭小貨車
    ，未獲被告置理，則原告主張以起訴狀繕本送達為解除系爭
    合約之意思表示，應屬有據。
  ㈡原告依民法第259條第1款、第6款、第231條第1項或第179條
    等規定，請求判處先位訴之聲明第一項，有無理由?
　⒈按契約解除時，當事人雙方回復原狀之義務，除法律另有規
    定或契約另有訂定外，由他方所受領之給付物，應返還之，
    民法第259條第1款定有明文。本件原告既已合法解除系爭合
    約，則原告依民法第259條第1款規定，請求被告返還系爭小
    貨車，自屬有據。
　⒉原告雖又主張依民法第231條第1項或民法第179條規定擇一為
    原告有利判決，請求被告應賠償系爭小貨車自110年1月起至
    同年7月止之折損價值83,640元，及自起訴狀繕本送達之翌
    日起至清償日止，按年息5％計算之利息云云。惟查，原告因
    被告未返還系爭小貨車之損害是因不能使用系爭小貨車所造
    成之損害，而車輛之折舊乃因時日經過所生自然結果，與被
    告是否返還並無相當因果關係，縱兩造未曾訂約或被告已返
    還予原告仍不免此結果，是原告主張被告遲延返還系爭小貨
    車所生損害為物之折舊價值，即無理由。另依目前通說民法
    第259條回復原狀之義務要屬不當得利之特別規定，就契約
    解除後之回復原狀義務既按民法第259條各款規定調整締約
    雙方之利益，契約之一方自無再依民法第179條主張不當得
    利之餘地，且系爭小貨車之折舊並非被告之所獲利益，是原
    告依民法第179條之規定主張被告應給付自原告解除契約後
    自110年1月至同年7月間之折損價值，亦無理由。是原告請
    求被告賠償系爭小貨車之折損價值，應屬無據。
　⒊又按契約解除時，當事人雙方回復原狀之義務，除法律另有
    規定或契約另有訂定外，應返還之物有毀損、滅失或因其他
    事由，致不能返還者，應償還其價額，民法第259條第1款亦
    有明文。原告請求被告交付系爭小貨車此一特定物，如給付
    不能時，請求替代賠償，此種學說上稱為「代償請求訴訟」
    ，因為具有紛爭一次解決功能，可避免將來萬一執行不能時
    ，又必須再度起訴之窘境，具有訴訟經濟之效果。此種訴訟
    主要請求部分，是「現在給付之訴」性質；補充請求部分，
    是以先位請求不能履行為條件之聲明，屬於「將來給付之訴
    」類型。又系爭小貨車之價值為55萬元，此為兩造所不爭執
    ，則原告依民法第259條第6款規定，請求被告返還系爭小貨
    車，如返還不能時，應以金錢賠償55萬元，亦屬有據。另原
    告對被告所為金錢賠償之替代請求，係屬將來給付之訴，須
    被告確實無法返還系爭小貨車時，原告方得請求被告給付之
    ，然據被告供稱：系爭小貨車目前放在朋友的工廠等語（見
    本案卷第259頁），原告並未證明系爭小貨車已不能返還，
    被告亦未因原告提起本件訴訟請求時，即負擔該金錢賠償替
    代請求之遲延給付之責，故原告併請求被告給付此部分55萬
    元自起訴狀繕本送達翌日起至清償日止，按年息5％計算之遲
    延利息，並無理由，應予駁回。
  ⒋綜上，原告主張解除系爭合約，請求被告返還系爭小貨車，
    為有理由，應予准許。至於逾此範圍之請求，則無理由，應
    予駁回。
  ㈢按預備訴之合併，係指原告預慮其提起之訴訟無理由，於同
    一訴訟程序合併提起相斥之他訴為備位，以備其先位之訴無
    理由時，可就備位之訴獲得有理由之判決之訴訟合併而言。
    是先位之訴有理由，為備位之訴之解除條件，如法院認先位
    之訴有理由，即無庸就備位之訴為裁判。本件原告先位之請
    求，既經認為部分有理由，則其備位之訴之解除條件已成就
    ，無庸再為審究，併此敘明。
六、兩造均陳明願供擔保，請准宣告假執行或免為假執行，關於
    原告勝訴部分，核無不合，爰酌定相當之擔保金額分別准許
    之。至於原告敗訴部分，其假執行之聲請，已失所附麗，應
    予駁回。
七、本件待證事實已臻明瞭，兩造其餘攻擊防禦方法及舉證，經
    本院斟酌後，認對判決之結果已不生影響，爰不一一詳為審
    酌，附予敘明。
八、訴訟費用負擔之依據：民事訴訟法第79條。
中　　華　　民　　國　　110 　年　　11　　月　　15　　日
                  民事第一庭    法  官  廖國勝
以上正本係照原本作成。
如對本判決上訴，須於判決送達後20日內向本院提出上訴狀。如
委任律師提起上訴者，應一併繳納上訴審裁判費。
中　　華　　民　　國　　110 　年　　11　　月　　15  　日
                                書記官　林曉佩